【裁判字號】    98,上易,131
【裁判日期】    980916
【裁判案由】    塗銷所有權移轉登記等
【裁判全文】
臺灣高等法院高雄分院民事判決         98年度上易字第131號
上  訴  人  戊○○
            丁○○
被上訴人    台灣中小企業銀行股份有限公司
法定代理人  丙○○
訴訟代理人  甲○○
            乙○○
上列當事人間請求塗銷所有權移轉登記等事件，上訴人對於民國
98年4 月17日台灣高雄地方法院97年度訴字第1586號第一審判決
提起上訴，本院於98年9月2日言詞辯論終結，判決如下：
    主      文
上訴駁回。
第二審訴訟費用由上訴人負擔。
    事實及理由
一、查被上訴人之法定代理人已改由丙○○擔任，有被上訴人提
    出之公司變更登記表在卷可憑（本院卷第31頁）。被上訴人
    具狀聲明由現任法定代理人丙○○承受訴訟，於法即無不合
    ，應予准許。
二、被上訴人主張：訴外人學利圖書文化有限公司（下稱學利公
    司）於民國96年11月7 日邀同上訴人戊○○及訴外人鐘蕭玉
    敏、鐘士程為連帶保證人，向被上訴人借款新台幣（下同）
    300 萬元，因學利公司自97年3 月8 日起即未依約履行債務
    ，迄今尚欠本金275 萬1,998 元及利息暨違約金未清償，被
    上訴人已就上開債權取得確定支付命令。詎上訴人戊○○為
    逃避連帶保證債務，竟於96年12月31日就原為其所有坐落高
    雄縣大樹鄉○○段94地號、面積571.31平方公尺、權利範圍
    3 分之1 之土地（下稱系爭土地）無償贈與上訴人丁○○，
    並於97年1 月25日以高雄縣鳳山地政事務所097 年（04）樹
    登字第001490號辦理所有權移轉登記完畢。上訴人二人為父
    子關係，上開贈與行為已損及被上訴人債權之擔保，如不予
    撤銷，上開債權將有追償不能或追償困難等情，爰依民法第
    244 條第1 項之規定，求為判決：(一)上訴人戊○○、丁○○
    就系爭土地於96年12月31日之贈與行為，及於97年1 月25日
    所為移轉所有權登記之物權行為均應予撤銷。(二)上訴人丁○
    ○應將系爭土地之所有權移轉登記塗銷，回復登記為上訴人
    戊○○所有（原審為被上訴人全部勝訴之判決，上訴人二人
    不服，聲明上訴）。被上訴人答辯聲明：(一)上訴駁回。(二)第
    二審訴訟費用由上訴人負擔。
三、上訴人則以：上訴人戊○○自90年11月間退休後，上訴人丁
    ○○每月給付上訴人戊○○1 萬元供養，包含三節禮金及過
    年壓歲錢，一年就有十幾萬元，直到土地過戶時已超過土地
    價格，所以系爭土地上訴人丁○○實非無償取得。況渠等於
    96年12月31日已為系爭土地所有權移轉行為，而本件學利公
    司與戊○○之上開債務係自97年3 月8 日起，始未依約履行
    ，故上訴人間移轉系爭土地所有權登記行為自非詐害債權之
    行為，被上訴人請求撤銷，並無所據等語，資為抗辯。並上
    訴聲明：(一)原判決廢棄。(二)被上訴人在第一審之訴駁回。(三)
    第一、二審訴訟費用由被上訴人負擔。
四、兩造不爭執事項：
  (一)學利公司於96年11月7 日邀同上訴人戊○○及訴外人鐘蕭玉
    敏、鐘士程為連帶保證人，向被上訴人借款300 萬元；學利
    公司自97年3 月8 日起即未依約履行債務，迄今尚積欠被上
    訴人本金275 萬1,998 元，及自97年3 月8 日起至清償日止
    ，按年息6.58% 計算之利息，暨自97年4 月9 日起至清償日
    止，逾期在六個月以內者，按上開利率10% ，逾期超過六個
    月以上者，按上開利率20% 計算之違約金未清償，被上訴人
    並已就上開債權向原審法院聲請對學利公司、鐘蕭玉敏、戊
    ○○及鐘士程核發97年度促字第17665 號支付命令確定在案
    。
  (二)系爭土地原為戊○○所有，於96年12月31日以贈與為原因移
    轉所有權予上訴人丁○○，並於97年1 月25日以高雄縣鳳山
    地政事務所097 年（04）樹登字第001490號辦理所有權移轉
    登記完畢。
  (三)上訴人戊○○與丁○○為父子關係。
  (四)上訴人戊○○除積欠被上訴人前述本息外，尚積欠玉山商業
    銀行本金128 萬9,000元。
  (五)上訴人戊○○已無存款。
  (六)上訴人戊○○另坐落高雄縣大樹鄉○○段816 、827 、828
    、873 地號，及同鄉○○段1023、1024、1025地號，及同鄉
    ○○段243 、247 、248 、251 地號等共有土地，價值共180
    萬4,796 元，上開土地都是上訴人戊○○繼承之祖產不可能
    出賣。
  (七)上訴人戊○○已無資力清償被上訴人債務。
五、本件兩造爭執事項為：被上訴人請求撤銷上訴人間就系爭土
    地贈與之債權行為，及移轉所有權之物權行為，並請求上訴
    人丁○○應將系爭土地所有權移轉登記塗銷，是否有理？
  (一)按，債務人所為之無償行為，有害及債權者，債權人得聲請
    法院撤銷之，債權人依上開之規定聲請法院撤銷時，得並聲
    請命受益人或轉得人回復原狀。但轉得人於轉得時不知有撤
    銷原因者，不在此限，觀之民法第244 條第1 項及第4 項之
    規甚明。又民法第244 條之撤銷權，其客體乃包括債務人所
    為債權行為及物權行為，債權人行使此項撤銷權，既可同時
    訴請撤銷債務人所為債權行為及物權行為，亦可僅訴請撤銷
    債務人所為債權行為；如不動產物權契約業經辦理登記，則
    前者債權人得訴請登記名義人塗銷，後者則得訴請移轉登記
    ，有最高法院88年度台上字第259 號判決可資參照。
  (二)經查，上訴人戊○○現尚積欠被上訴人本金275 萬1,998 元
    ，及自97年3 月8 日起至清償日止，按年息6.58% 計算之利
    息，暨自97年4 月9 日起至清償日止，逾期在六個月以內者
    ，按上開利率10% ，逾期超過六個月以上者，按上開利率20
    % 計算之違約金之保證債務未清償，而上訴人戊○○除積欠
    被上訴人前述本息外，尚積欠玉山商業銀行本金128 萬9,00
    0 元。又上訴人戊○○已無存款，上訴人戊○○另坐落高雄
    縣大樹鄉○○段816 、827 、828 、873 地號，及同鄉○○
    段1023、1024、1025地號，及同鄉○○段243 、247 、248
    、251 地號等共有土地，價值共180 萬4,796 元，上開土地
    都是上訴人戊○○繼承之祖產不可能出賣，上訴人戊○○已
    無資力清償被上訴人債務，以上事實為兩造所不爭執（本院
    卷第23、24、26、27頁）。上訴人戊○○既無資力清償被上
    訴人之債務，則其將系爭土地贈與上訴人丁○○並為移轉所
    有權之行為，自已害及被上訴人之債權。是以，被上訴人請
    求撤銷上訴人間就系爭土地贈與之債權行為，及移轉所有權
    之物權行為，並請求上訴人丁○○應將系爭土地所有權移轉
    登記塗銷，即屬有據。
  (三)上訴人辯稱：上訴人戊○○自90年11月間退休後，上訴人丁
    ○○每月給付上訴人戊○○1 萬元供養，包含三節禮金及過
    年壓歲錢，一年就有十幾萬元，直到土地過戶時已超過土地
    價格，所以系爭土地上訴人丁○○實非無償取得云云，雖據
    提出存摺為證。惟查上訴人戊○○與上訴人丁○○為父子關
    係，有戶籍謄本可稽（原審卷第6 、7 頁），而直系血親相
    互間互負扶養之義務，為民法第1114條第1 款所明定。上訴
    人丁○○縱令每月給付上訴人戊○○1 萬元供養，係丁○○
    依法盡扶養義務，與丁○○給予戊○○三節禮金及過年壓歲
    錢均屬無償贈與行為，均難謂係戊○○因移轉系爭土地所取
    得之對價，況系爭土地移轉登記之原因亦明確記載贈與，有
    該土地登記謄本可稽（原審卷第12頁），是上訴人所辯系爭
    土地丁○○實非無償取得云云，尚屬無據。上訴人又辯稱：
    渠等於96年12月31日已為系爭土地所有權移轉行為，而本件
    學利公司與戊○○之上開債務係自97年3 月8 日起，始未依
    約履行，故上訴人間移轉系爭土地所有權登記行為自非詐害
    債權之行為云云，惟查學利公司及上訴人戊○○係於96年11
    月7 日向被上訴人借款及擔任連帶保證人，渠等之間之債務
    早於96年11月7 日即已存在，並非係於事後始發生之債務。
    依民法第244 條第1 項規定，債權人行使撤銷權只須以債務
    人所為之無償行為有害及債權人之債權為已足。故上訴人之
    此部份抗辯，亦不足採。
六、綜上所述，被上訴人依民法第244 條第1 項及第4 項之規定
    ，請求撤銷上訴人間就系爭土地贈與之債權行為，及移轉所
    有權之物權行為，並請求上訴人丁○○應將系爭土地所有權
    移轉登記塗銷，回復登記為上訴人戊○○所有，為有理由，
    應予准許。原審為上訴人敗訴之判決，並無不合。上訴意旨
    ，指摘原判決不當，求予廢棄改判，為無理由，應予駁回。
七、據上論結，本件上訴為無理由，依民事訴訟法第449 條第1
    項、第78條、第85條第1 項前段，判決如主文。
中    華    民    國    98    年    9     月    16    日
                            民事第五庭
                                審判長法官  蔡明宛
                                法      官  魏式璧
                                法      官  曾錦昌
以上正本證明與原本無異。
本件不得上訴。
中    華    民    國    98    年    9     月    16    日
                                書  記  官  梁美姿


司法院資訊處製作；財團法人民間司法改革基金會備份。
